臺灣新竹地方法院民事簡易判決  
110年度竹簡字第183號
原      告  陳義哲  
被      告  謝孝忠  
訴訟代理人  謝岳錡  
            謝友仁  
被      告  張原龍  
            柯麗緞  
            謝靜茹  

            謝以嫻  
兼  上三人
共      同
訴訟代理人  謝友仁  
被      告  謝珈靖  

被      告  賴春美  

上列當事人間分割共有物事件，本院於民國111年2月17日辯論終
結，判決如下：
    主  文
兩造共有坐落新竹市○○段00○00○00地號、面積分別為13、17、12
0平方公尺之土地，應均予變價分割，並均就賣得價金按附表一
所示兩造應有部分比例分配之。
訴訟費用由兩造依附表二所示之比例負擔。 
    事  實
壹、程序方面：
    被告張原龍、賴春美、謝珈靖經合法通知，均未於最後言詞
    辯論期日到場，核無民事訴訟法第386條各款所列情形，爰
    依原告之聲請，由其一造辯論而為判決。
貳、實體方面：
一、原告主張：系爭坐落新竹市○○段00○00○00地號土地均為兩造
    所共有，應有部分比例均如附表一所示。系爭3筆地號土地
    依其使用目的無不能分割之情事，兩造間亦未訂有不分割之
    特約，復無法協議分割，爰依法訴請准將系爭3筆地號土地
    各別變價分割，將價金依應有部份比例分配予共有人。又兩
    造共有之系爭土地，依目前使用分區書上載述，與新竹市政
    府110年12月22日府都計字第1100186061號函覆文不同，且9
    2地號分隔84地號及87地號，使3筆地號使用分區不同之土地
    無法依照都市計畫所訂之分區合法併聯使用，若被告等欲行
    原物分割，依上開函文顯不可行，復衡酌現場實際狀況及符
    合公平原則，略以92地號為例，必須將其分割為臨東南街之
    面寬約2米狹長條形狀，此狹長條形狀除與現況使用大相逕
    庭外，亦大幅降低系爭土地之使用強度及經濟價值，是以被
    告等所述原物分割，將對全體共有人造成重大損失。為此，
    爰依民法第823條、第824條第2項之規定提起本件訴訟。並
    聲明：㈠兩造共有坐落新竹市○○段00○00○00地號土地，准予
    變價分割，所得價金按兩造所持有比例分配。㈡訴訟費用由
    被告依照持有比例負擔。
　二、被告部分：
  （一）被告柯麗緞、謝靜茹、謝以嫻、謝友仁：系爭土地上蓋
        有1間房屋（一層磚造加蓋鐵）分成兩戶，門牌號碼分
        別為31號、33號，被告謝友仁、柯麗緞住31號，33號無
        人居住，希望3筆地號土地合併分割以2個門牌號碼來做
        為分界，31號座落之土地分割給被告謝孝忠及被告柯麗
        緞、謝靜茹、謝以嫻、謝友仁、謝珈靖：該31、33號房
        屋係被告謝友仁之祖母蓋的，土地由4個兒子繼承，其
        中被告謝孝忠是繼承人之一，被告柯麗緞、謝靜茹、謝
        以嫻、謝友仁、謝珈靖等公同共有人是繼承配偶及父親
        即訴外人謝孝林之持分，其他2個繼承人都已經繼承以
        後轉賣。據被告謝友仁所知，土地上之房屋係被告謝珈
        靖（原名謝稚陞）繼承後賣給被告張原龍。主張上主張
        系爭3筆地號土地合併原物分割，並引用110年12月28日
        當庭提出之分割方案等語。
　（二）被告謝友仁另主張：不同意變價分割等語。
　（三）被告柯麗緞另主張：不同意分割，希望等徵收，如果沒
　　　　辦法等徵收，就主張緣物分割等語。　　
  （四）被告謝孝忠：主張系爭3筆地號土地合併原物分割，引
        用110年12月28日當庭提出之分割方案等語。
  （五）被告張原龍未於最後言詞辯論期日到場，惟據其以前已
        為辯論及陳述略以：同意合併變價分割等語。
  （六）被告賴春美未於言詞辯論期日到場，惟據其所陳書狀略
        以：同意原告所提之分割方法。
  （七）被告謝珈靖未曾於言詞辯論期日到場，亦未提出準備書
        狀作何聲明或陳述。
三、法院之判斷：
（一）按各共有人，除法令另有規定外，得隨時請求分割共有物
      ，但因物之使用目的不能分割或契約訂有不分割之期限者
      ，不在此限，民法第823條第1項定有明文。查原告主張系
      爭坐落新竹市○○段00○00○00地號土地均為兩造所共有，兩
      造所有權應有部分均如附表一所示，且系爭3筆地號土地
      依其使用目的並無不能分割之法令限制，兩造亦未就系爭
      3筆地號土地有不分割協議之事實，業據提出系爭3筆地號
      土地登記第一類謄本為證，且為被告謝孝忠、柯麗緞、謝
      靜茹、謝以嫻、謝友仁、張原龍、賴春美等所不爭執，而
      被告謝珈靖既未到場爭執，亦未提出書狀作何聲明或主張
      ，自堪信原告之主張為真實。據此，兩造就系爭3筆地號
      土地分割方法既無法達成協議，則原告訴請裁判分割共有
      物，於法自屬有據。
（二）次按，分割之方法不能協議決定，或於協議決定後因消滅
      時效完成經共有人拒絕履行者，法院得因任何共有人之請
      求，命為下列之分配：一、以原物分配於各共有人。但各
      共有人均受原物之分配顯有困難者，得將原物分配於部分
      共有人。二、原物分配顯有困難時，得變賣共有物，以價
      金分配於各共有人；或以原物之一部分分配於各共有人，
      他部分變賣，以價金分配於各共有人；以原物為分配時，
      如共有人中有未受分配，或不能按其應有部分受分配者，
      得以金錢補償之。民法第824條第2項、第3項分別有明文
      規定。又裁判上定共有物分割之方法時，分配原物與變賣
      之而分配價金，孰為適當，法院本有自由裁量之權，不受
      任何共有人主張之拘束。（最高法院29年上字第1792號判
      例要旨參照）。法院定共有物之分割方法，固應斟酌當事
      人之聲明、共有物之性質、經濟效用及全體共有人之利益
      等，而本其自由裁量權為公平合理之分配，但並不受當事
      人聲明、主張或分管約定之拘束。（最高法院93年台上字
      第1797號判決要旨參照）。定共有物分割之方法，應斟酌
      各共有人之意願、共有物之性質、價格、分割前之使用狀
      態、經濟效用、分得部分之利用價值及全體共有人之利益
      等有關情狀，定一適當公平之方法以為分割。（最高法院
      96年台上字第108號判決要旨參照）。是法院為裁判分割
      時，需衡酌共有物之性質、價格、經濟效用及公共利益、
      全體或多數共有人利益等因素，並兼顧公平之原則。（最
      高法院94年台上字第1758號判決要旨參照）。又若以原物
      分割，各當事人分得之土地，面積過小，顯然不能作何用
      途，徒然減損系爭土地之經濟效用，故本件不能原物分割
      ，只得予以變賣，所得價金各按應有部分比例分配予各共
      有人。如此始能將本件土地發揮最高之經濟上利用價值，
      並符合分割共有物應徹底消滅共有關係及公平合理之旨。
      （最高法院82年台上字第512號判決要旨參照）。據此，
      依首揭規定，裁判分割方法，固係以原物分配於各共有人
      為優先，原物分配顯有困難時，始得變賣共有物。惟所謂
      原物分配顯有困難，當依社會一般之觀念定之，包括法律
      上禁止共有物細分，以及分割後之共有物各部分性質上難
      以利用或價值有相當之減損者。又採行變價分割，通常係
      因共有物性質上不能以原物分割或以原物分割有困難或反
      而對共有人不利之情形，此時若採行變價分割，可使共有
      之土地得以整筆統一出售，自得提高土地之售價，並以其
      賣得之價金分配予各共有人，對各共有人均屬有利，自屬
      妥適之分割方法。
（三）查系爭84、87地號土地使用分區均為都市計畫內第二種商
      業區，系爭92地號土地使用分區則尚在核判中，依地籍測
      量實施規則第224條規定，系爭3筆地號土地不得合併分割
      ，此有新竹市地政事務所111年1月7日新地測字地0000000
      000號函在卷可稽。據此，被告謝孝忠、柯麗緞、謝靜茹
      、謝以嫻、謝友仁主張系爭3筆地號土地合併分割，並主
      張依所提出之系爭3筆地號土地合併分割之方案分割，自
      不能採。又系爭3筆地號土地上現有門牌號碼新竹市○○街0
      0號、33號一層磚造加蓋鐵皮建物及荒廢之磚造建物，其
      中31號建物使用系爭84、92地號土地各12平方公尺、32平
      方公尺，33號建物則使用系爭92地號土地61平方公尺，荒
      廢之磚造建物則坐落在31號建物後方並使用系爭87、92地
      號土地各11平方公尺、3平方公尺，其他部分則係分布在3
      1、33號建物後方之空地（即系爭87地號6平方公尺、92地
      號23平方公尺）及31號建物左側之空地（即系爭84地號1
      平方公尺、92地號1平方公尺），已據本院現場勘驗屬實
      ，並有系爭土地登記第一類謄本暨地籍圖、本院110年11
      月18日勘驗測量筆錄、新竹市地政事務所110年11月18日
      土地複丈成果圖在卷可稽；再參以門牌號碼新竹市○○街00
      號、33號建物係未辦保存登記，僅有門牌號碼新竹市○○街
      00號稅籍編號00000000000設籍課稅資料，折舊年數已達6
      6年及25年之久，且事實上處分人係被告張原龍，亦有新
      竹市稅務局房屋稅籍證明書在卷可參，而被告張原龍亦同
      意變價分割；再者，系爭84、87、92地號土地既不得合併
      分割，而系爭84、87、92地號土地面積分別為13、17、12
      0平方公尺，被告謝孝忠之應有部分均1/4，被告柯麗緞、
      謝靜茹、謝以嫻、謝友仁、謝珈靖公同共有之應有部分亦
      均為1/4，換算可分得之面積均各為3.25、4.25、30平方
      公尺，明顯均無法有效利用，然原告及被告張原龍、賴春
      美則均主張變價分割，且兩造均未主張受原物之全部分配
      ，並以金錢補償其他共有人。據此，綜據兩造之陳述、系
      爭3筆地號土地共有物之性質、分割前即現況之使用狀態
      ，若以原物分割，各共有人分得之土地，均面積過小，顯
      然均不能作何用途，徒然減損系爭3筆地號土地之利用價
      值及經濟效用。反之，如以變價分割，因消滅共有關係後
      土地所有權單純，有助提昇系爭3筆地號土地之利用價值
      及經濟效益，可將系爭3筆地號土地發揮最高之經濟上利
      用價值，自然得以提高土地之售價，且兩造亦均可於變賣
      時公平參與競價買受，或由需用土地者競標，而於自由市
      場競爭之情形下，將使系爭3筆地號土地之市場價值極大
      化，各共有人亦得以變賣之價金分配取得換價，將土地轉
      換為更具經濟流通性之現金，享受與其應有部分比例相應
      之等值利益，對於共有人而言，顯均屬較為有利，亦符合
      分割共有物應徹底消滅共有關係及公平合理之旨。從而，
      本院參酌系爭3筆地號土地之現狀使用狀態、整體經濟效
      用、兩造之利益、意願及公平合理等一切情狀，認兩造共
      有之系爭3筆地號土地均應以變賣分割，並以賣得價金按
      兩造應有部分比例分配之，較能兼顧兩造共有人之利益，
      而屬適當。
四、綜上所述，兩造共有之系爭3筆地號土地，均應以變賣分割
    之方式為當，爰判決如主文第1項所示。
五、訴訟費用之負擔：按兩造就共有物分割方法不能達成協議時
    ，固得由原告起訴請求裁判分割，然原告主張之分割方法，
    僅供法院參考，就該部分並不生其訴有無理由之問題，況縱
    法院認原告請求分割共有物為有理由，依法定方法分割，然
    依民法第825條規定，分割後各共有人間就他共有人分得部
    分係互負擔保責任，即該判決尚非片面命被告負義務；遑論
    兩造主張不同之分割方法，以致不能達成協議，無寧為其等
    伸張或防衛權利所必要，如僅因法院准原告分割共有物之請
    求，即命被告應負擔全部訴訟費用，不免失衡。從而，本件
    分割結果，共有人既屬均蒙其利，茲斟酌兩造所受利益，並
    參酌其應有部分之比例，爰併命兩造依附表二所示比例分擔
    訴訟費用如主文第2項所示。。
五、本判決事證已臻明確，兩造其餘攻擊防禦方法及所提證據，
    經本院斟酌後，認均不足以影響本判決之結果，自無逐一論
    駁必要，附此敘明。
中　　華　　民　　國　　111 　年　　 3 　　月　　3　　日
                  新竹簡易庭　　法　官　汪銘欽
以上正本係照原本作成。
如對本判決上訴，須於判決送達後20日內向本院提出上訴狀。如
委任律師提起上訴者，應一併繳納上訴審裁判費。
中　　華　　民　　國　　111 　年　　3 　　 月　  3 　日
                                書記官　周育瑜

附表一：
編號 共有人 應有部分比例  01 謝忠孝 4分之1  02 張原龍 4分之1  03 柯麗緞   公同共有4分之1  04 謝友仁   05 謝靜茹   06 謝珈靖   07 謝以嫻   08 陳義哲 32分之1  09 賴春美 32分之7 

附表二：
編號 共有人 訴訟費用負擔之比例  01 謝忠孝 4分之1  02 張原龍 4分之1  03 柯麗緞   公同共有4分之1  04 謝友仁   05 謝靜茹   06 謝珈靖   07 謝以嫻   08 陳義哲 32分之1  09 賴春美 32分之7